臺灣高等法院臺南分院刑事判決　　　 96年度交上易字第151號
上　訴　人　臺灣雲林地方法院檢察署檢察官
上　訴　人
即　被　告　甲○○
選任辯護人　何永福律師
上列上訴人因被告公共危險等案件，不服臺灣雲林地方法院九十
五年度交訴字第四五號中華民國九十六年一月十六日第一審判決
（起訴案號：臺灣雲林地方法院檢察署九十四年度偵字第五０二
五號），提起上訴，本院判決如下：
    主  文
原判決關於業務過失傷害部分撤銷。
甲○○從事業務之人，因業務上之過失傷害人，處有期徒刑貳月
，如易科罰金以銀元佰元即新臺幣玖佰元折算壹日。
其餘上訴駁回。
    事  實
一、甲○○以駕駛貨車載運貨物為業，為從事業務之人，於民國
    九十四年十月七日上午九時五十五分許，駕駛車號002-RJ號
    大貨車，沿雲林縣北港鎮○○路○○道，由西往東方向行駛
    ，行經該道路二十一號前，原應注意汽車行駛時之兩車併行
    之間隔，並隨時採取必要之安全措施，而當時天候為晴天，
    日間有自然光線，路面為柏油路面，乾燥、無缺陷及障礙物
    ，視距良好，並無不能注意之情事，適有乙○○○騎乘腳踏
    車同方向違規行駛於其右前方快車道上（距車道邊緣約一公
    尺餘），甲○○竟疏未注意騎車前狀況並保持與該車併行之
    間隔，不慎以右側車斗下之鐵管狀護欄擦撞乙○○○，致乙
    ○○○倒地後，左腳遭上開貨車右後輪輾及而受有左側腓骨
    骨折、左側腳掌第四、五掌骨骨折等傷害。
二、案經被害人乙○○○訴由雲林縣警察局北港分局報告臺灣雲
    林地方法院檢察署檢察官偵查後聲請簡易判決處刑。
    理  由
壹、證據能力部分：
一、按被告以外之人於審判外之言詞或書面陳述，除法律有規定
    者外，不得作為證據，刑事訴訟法第一百五十九條第一項定
    有明文。本案證人即被害人乙○○○於警詢時之供述係被告
    以外之人於審判外之言詞陳述，被告及其辯護人均表示不同
    意列為證據，且該證人嗣已於原審審理時到庭，就本件相關
    案情結證明確，核該證人於警詢中之供述與原審審理時之證
    述並無不符，即非證明本案犯罪事實存否所必要，故證人乙
    ○○○於警詢時所為證述，無證據能力，先予敘明。
二、按被告以外之人於審判外之陳述，雖不符刑事訴訟法第一百
    五十九條之一至第一百五十九條之四之規定，而經當事人於
　　審判程序同意作為證據，法院審酌該言詞陳述　或書面陳述
    作成時之情況，認為適當者，亦得為證據。當事人、代理人
    或辯護人於法院調查證據時，知有第一百五十九條第一項不
    得為證據之情形，而未於言詞辯論終結前聲明異議者，視為
    有前項之同意。」，刑事訴訟法第一百五十九條之五定有明
    文。查本件檢察官所舉所有書面及言詞陳述之證據能力，除
    被害人之警詢筆錄外，其餘經本院於準備時提示被告及其辯
    護人均表示同意列為證據，且迄言詞辯論終結前亦未聲明異
    議，本院審酌該等供述證據之取得過程並無瑕疵，與本案待
    證事實間復具有相當之關聯性，以之為本案證據尚無不當，
    自得採為證據。
貳、實體部分：
一、有罪部分：
  (一)訊據被告固坦承於九十四年十月七日上午九時五十五分許，
    駕駛車號002-RJ號藍色大貨車載運塑膠粒包，沿雲林縣北港
    鎮○○路，由西往東方向行駛，並曾行經該道路二十一號前
    之事實，惟矢口否認曾經擦撞被害人，並辯稱：我並沒有感
    覺到我有撞到被害人，我的車輛有四噸重，如碾到被害人，
    她的腳應該已經粉碎，不可能只有骨折云云。經查：
  1.被告所駕駛之002-RJ號大貨車係被告所有，案發當時為址設
    台中的「裕發」貨運公司僱請載送貨物，當時都是在載塑膠
    粒，載一趟可以賺一千餘元，一個月差不多載六至七趟等情
    ，業據被告於原審屬實（見原審九十五年度港交簡字第三號
    卷第四至第五頁）。而被告既係駕駛車輛載貨賺錢維生，則
    被告係以駕駛車輛為業，為從事業務之人，要堪認定。
  2.被告曾於九十四年十月七日上午九時五十五分許，駕駛車號
    002-RJ號藍色大貨車載運塑膠粒包，沿雲林縣北港鎮○○路
    ，由西往東方向行駛，且曾行經該道路二十一號前等情，為
    被告所自承，且有監視錄影光碟一片及錄影帶翻拍照片一張
    （見警卷第十七頁）等在卷可稽，而經本院勘驗該錄影光碟
    結果，確有被告所駕駛藍色貨車經過現場之畫面無訛（見本
    院卷第二七頁），此部分事實自堪認定。而被害人乙○○○
    於九十四年十月七日上午九時五十五分許騎乘腳踏車沿雲林
    縣北港鎮○○路○○道，接近快車道邊緣由西往東方向行駛
    ，行經該道路二十一號前遭車輛擦撞，因而受有左側腓骨骨
    折、左側第四、五掌骨骨折等傷害，亦有道路交通事故調查
    報告表(一)、(二)、道路交通事故現場圖一紙，及中國醫藥大學
    北港附設醫院診斷證明在卷可佐（警卷第九至十二頁），則
    被害人確係於上開時地遭車輛擦撞以致倒地受傷乙節，亦堪
    以認定。
  3.據被害人乙○○○於原審證稱：我騎一台小腳踏車，被告開
    的是卡車，藍色的，載水泥包，他撞到我，我就倒下去。它
    的車頭過去後，他的右車身擦到我的左腳；貨車車斗下面的
    鐵管擦到我的，我倒向右邊，倒下去後，我的左腳在被告的
    車底下，我的左腳被輾到；我一直喊，但是他開走了，且車
    速並未變慢等語（見原審卷第三三、三四頁）。嗣經員警蔡
    豐守至事故發生現場附近尋獲監視錄影資料，始發現被告所
    駕002-RJ號大貨車之車型、顏色及所載貨物特徵均與乙○○
    ○所述相符，此有前揭被告所不爭執之監視錄影光碟及錄影
    帶翻拍照片一張在卷可稽。據此可知，本件被害人並未看清
    肇事車輛之車牌號碼，而係依據被害人所陳述之車輛特徵、
    載運之貨品而循線查獲被告之車輛，且被告亦自承於事故發
    生時，曾駕駛其002-RJ號藍色大貨車載運塑膠粒包行經該事
    故現場，而本件事故現場往來之車流量非低，被害人明確指
    稱係藍色載水泥包的藍色卡車肇事，堪信其確係依據被害人
    之親身經歷而證述，且被害人乙○○○與被告本不相識，亦
    無設詞誣陷被告之虞，其於原審之上開證述自屬可採。
  4.又依卷附之被害人腳踏車與被告之藍色貨車比對觀察（見警
    卷第十三至第十六頁），被告之002-RJ號大貨車右側車斗下
    方確有鐵管狀護欄，其護欄下緣之高度與被害人腳踏車左側
    踏板在高位置時之高度相當，益見被害人乙○○○於原審審
    理時證述其左腳係被被告大貨車之貨車車斗下面的鐵管擦到
    乙節，並非虛構。
  5.又依被害人乙○○○所提出之中國醫藥大學北港附設醫院診
    斷證明書（警卷第九頁），可知被害人確受有左側腓骨骨折
    、左側第四、五掌骨骨折等傷害。被告雖辯稱：我的車輛有
    四噸重，如輾到被害人，她的腳應該已經粉碎，不可能只有
    骨折云云。惟被告駕駛之車輛後輪輪胎乃橡膠製造，並非鋼
    製滾輪，且被害人之腳掌若僅係遭輪胎邊緣輾過，未必會粉
    碎，是被害人於原審證稱其左腳掌遭被告車輪輾過，難認有
    何誇張之處，被告執此所辯，尚非可採。至於公訴意旨雖認
    係被告駕駛之貨車右前輪撞擊被害人（或其騎乘之腳踏車）
    ，與被害人之指訴顯有出入，亦非可採，附此敘明。
  6.按汽車行駛時，駕駛人應注意車前狀況及兩車併行之間隔，
    並隨時採取必要之安全措施，道路交通安全規則第九十四條
    第三項定有明文。被告既駕駛大貨車，並考領取得駕駛執照
    ，則上述注意事項為其應注意並能注意之事項，且被告與告
    訴人發生事故時，天候為晴天，日間有自然光線，路面為柏
    油路面，乾燥、無缺陷及障礙物，視距良好，並無不能注意
    之情事，此有前揭道路交通事故調查報告表(一)、(二)在卷可佐
    。是被告若稍加注意騎車前狀況及兩車併行之間隔，定能發
    現被害人，而避免自己駕車擦撞被害人，竟疏未注意及此，
    以致擦撞被害人，被告所為自有過失，且其過失與被害人所
    受傷害，顯有相當因果關係。至被告雖辯稱我並沒有感覺到
    我有撞倒被害人云云，惟被告主觀上未發現有撞到被害人與
    客觀上其確有因駕車過失致被害人受傷之結果並無影響，其
    就此所辯亦不足採。
  7.末觀卷附道路交通事故現場圖（警卷第十頁），被害人遭撞
    擊後，於事故現場留有血跡，該血跡係在被告及被害人行車
    方向（均由西向東）快車道上，距快車道右側邊線尚有一公
    尺之距離，而被告於原審證稱其遭撞擊後係向右側傾倒，有
    如前述，足見事故發生當時，被害人所騎乘之腳踏車係與被
    告同方向行駛於快車道上，且距車道邊緣達一公尺有餘，則
    被害人其乘腳踏車行駛於快車道上，亦有違道路交通安全規
    則第一百二十四條之規定，對於本件車禍之發生，亦與有過
    失，為此尚無礙於被告過失責任之認定。綜上所述，本件事
    證明確，被告因業務過失致被害人受傷之犯行足資認定，應
    依法論科。
  (二)被告行為後，刑法已於九十四年二月二日修正公布，並於九
    十五年七月一日施行。按行為後法律有變更者，適用行為時
    之法律，但行為後之法律有利於行為人者，適用最有利於行
    為人之法律，現行刑法第二條第一項定有明文。又以本次刑
    法修正之比較新舊法，應就罪刑有關之共犯、未遂犯、想像
    競合犯、牽連犯、連續犯、結合犯，以及累犯加重、自首減
    輕暨其他法定加減原因（如身分加減）與加減例等一切情形
    ，綜其全部罪刑之結果而為比較，最高法院九十五年五月二
    十三日著有九十五年度第八次刑庭會議決議可資參照。經查
    ：
  1.刑法第二百八十四條第二項前段業務過失傷害罪，其法定刑
    為一年以下有期徒刑、拘役或一千元以下罰金。據刑法施行
    法第一條之一：「中華民國九十四年一月七日刑法修正施行
    後，刑法分則編所定罰金之貨幣單位為新臺幣。九十四年一
    月七日刑法修正時，刑法分則編未修正之條文定有罰金者，
    自九十四年一月七日刑法修正施行後，就其所定數額提高為
    三十倍。但七十二年六月二十六日至九十四年一月七日新增
    或修正之條文，就其所定數額提高為三倍」，及刑法第三十
    三條第五款：「主刑之種類如下：五、罰金：新臺幣一千元
    以上，以百元計算之」等規定，刑法第二百八十四條第二項
    前段業務過失傷害罪所得科處之罰金刑最高額為新臺幣三萬
    元，最低額則為新臺幣一千元；然依被告行為時之刑罰法律
    ，即依罰金罰鍰提高標準條例第一條前段規定之提高倍數十
    倍，及刑法第三十三條第五款規定之罰金最低額一元計算，
    該罪之罰金刑最高為銀元一萬元，最低額為銀元一元，若換
    算為新臺幣，最高額雖與修正後同為新臺幣三萬元，然最低
    額僅為新臺幣三元。比較修正前後該罪法定刑之罰金刑部分
    之規定，自以修正前舊法之規定，較有利於被告。
  2.修正前刑法第四十一條第一項前段規定：「犯最重本刑為五
    年以下有期徒刑以下之刑之罪，而受六個月以下有期徒刑或
    拘役之宣告，因身體、教育、職業、家庭之關係或其他正當
    事由，執行顯有困難者，得以一元以上三元以下折算一日，
    易科罰金。」，又被告行為時之易科罰金折算標準，修正前
    罰金罰鍰提高標準條例第二條前段（現已刪除）規定，就其
    原定數額提高為一百倍折算一日，則本件被告行為時之易科
    罰金折算標準，應以銀元一百元以上三百元以下折算一日，
    經折算為新臺幣後，應以新臺幣三百元以上九百元以下折算
    為一日。而修正後刑法第四十一條第一項前段則規定：「犯
    最重本刑為五年以下有期徒刑以下之刑之罪，而受六個月以
    下有期徒刑或拘役之宣告者，得以新臺幣一千元、二千元或
    三千元折算一日，易科罰金。」，是修正後刑法易科罰金折
    算標準已提高為以新臺幣一千元、二千元或三千元折算一日
    ，比較修正前後之易科罰金折算標準，以修正前之規定，較
    有利於被告。
  3.綜合上述各條文修正前、後之比較，揆諸前揭最高法院決議
    及刑法第二條第一項前段、後段規定之「從舊、從輕」原則
    ，自應適用被告行為時之法律，即修正前刑法之相關規定及
    罰金罰鍰提高標準條例第一條前段規定，予以論處。
  (三)核被告所為係，犯刑法第二百八十四條第二項業務過失傷害
    罪，公訴意旨認被告所為係犯同法條第一項之過失傷害罪，
    應有誤會，惟並不影響本件基本事實之同一性，本院自得依
    職權變更起訴法條。
  (四)原審以被告業務過失傷害犯行事證明確，而予論罪科刑固非
    無見，然查：(一)被害人左腳掌所受傷害係遭被告駕駛之車輛
    車輪輾及所致，原判決認係遭貨車車斗下之鐵管狀護欄擦撞
    所致，尚有未合。(二)本件事故發生當時，被害人所騎乘之腳
    踏車係與被告同方向行駛於快車道上，且距車道邊緣達一公
    尺有餘，是被害人騎乘腳踏車行駛於快車道上，亦有違道路
    交通安全規則第一百二十四條之規定，對於本件車禍之發生
    ，亦與有過失，原判決就此疏未置論，亦有未洽。(三)刑法第
    二百八十四條第二項前段業務過失傷害罪，其法定刑之罰金
    刑部分為「一千元以下罰金」，原判決載為「銀元二千元以
    下」（原判決第五頁第四行），顯然有誤。被告上訴意旨否
    認犯有業務過失傷害罪，指摘原判決不當，固無理由，但原
    判決上開部分既有可議，自屬無可維持，應由本院將原判決
    此部分撤銷改判之。
  (五)爰審酌被告駕車肇事所行經之路段，人車往來流量非低，注
    意義務本應相對提高以避免發生危險，竟疏未注意提高其注
    意程度，過失程度尚非輕微，而被害人違規騎乘腳踏車於快
    車道上，與有過失之程度亦非輕微，及其所受之傷害為左側
    腓骨骨折、左側腳掌第四、五掌骨骨折等，詳加治療即可痊
    癒，暨被告並無前科，素行良好，本件事故發生後迄未與被
    害人和解，無非係因雙方對賠償金額之差距過大而未能達成
    合意，及被告之學歷為國小畢業，家庭經濟狀況僅為勉強維
    持等一切情狀，量處其有期徒刑二月，並諭知易科罰金之折
    算標準，以示懲儆。
二、無罪部分：
  (一)公訴意旨另以：被告甲○○於上開時地駕駛大貨車撞擊被害
    人乙○○○致被害人受傷後竟起肇事逃逸之犯意，未施以救
    助反而駕車逃逸，離開現場。因認被告此部分行為另涉犯刑
    法第一百八十五條之四之駕駛動力交通工具肇事，致人受傷
    而逃逸罪嫌云云
  (二)按犯罪事實應依證據認定之，無證據不得認定其犯罪事實；
    不能證明被告犯罪者，應諭知無罪之判決，刑事訴訟法第一
    百五十四條第二項、第三百零一條第一項分別定有明文。次
    按刑法第一百八十五條之四之肇事逃逸罪，應係指肇事後意
    圖規避責任而離去原在處所之行為。倘行為人並無規避責任
    之犯意，自不該當本罪。又按事實之認定，應憑證據，如未
    能發現相當證據，或證據不足以證明，自不能以推測或擬制
    之方法，為裁判基礎；且認定犯罪事實，所憑之證據，無論
    直接或間接證據，其為訴訟上之證明，須於通常一般之人均
    不致有所懷疑，而得確信其為真實之程序者，始得據之為有
    罪之認定，倘其證明尚未達到此一程度，而有合理性懷疑之
    存在時，根據「罪證有疑，利於被告」之證據法則，即不得
    遽為不利於被告之認定（最高法院著有七十六年臺上字第四
    九八六號判例可資參照）。
  (三)公訴意旨認被告涉犯駕駛動力交通工具肇事，致人受傷而逃
    逸罪嫌，無非以告訴人乙○○○之指訴為其論據。訊據被告
    則堅決否認有何肇事逃逸之犯行，辯稱：我並沒有感覺到我
    有撞到被害人等語。經查：
  1.檢察官起訴所據之被害人乙○○○之指訴、被害人之中國醫
    藥大學北港附設醫院診斷證明書一張、道路交通事故現場圖
    一張、道路交通事故調查報告表(一)、(二)、道路交通事故照片
    九張、錄影帶翻拍照片一張等證據，固足以證明被告有駕駛
    大貨車擦撞被害人此一過失傷害及駕駛動力交通工具肇事之
    事實。惟尚不足以證明被告確有逃逸之主觀犯意。
  2.證人即被害人乙○○○雖於原審審理時就被告駕駛大貨車過
    失致其受傷乙節證述綦詳，惟據被害人證稱：「（那台卡車
    碾到你後，他的車速有無變慢？）沒有；（輾你之後，那他
    車有無加速？）沒有，…；（路上的人有無追那台貨車？）
    沒有」等語（原審卷第三四頁）。而依一般經驗法則，倘被
    告確已發現其駕駛之車輛擦撞被害人致其倒地，可能之反應
    ，或係稍微減緩車速以便察看是否有事故發生，或係因畏懼
    可能擔負之民刑事責任而加速逃逸。茲被害人既稱被告於事
    故發生後既未加速亦未減速，顯見被告於肇事後之駕駛行為
    並未有何異常之改變，以此推斷，嗣難認被告主觀上已察覺
    其所駕駛之車輛「已經肇事」。
  3.被害人乙○○○係遭被告大貨車右側車斗下之鐵管狀護欄所
    擦撞，既經本院認定如前，衡諸被害人與被告所駕車輛之大
    小、輕重差距甚大，則被告於其車斗下鐵管狀護欄擦撞被害
    人時，因未造成被告車輛之異常震動或發出聲響，以致被告
    未察覺已擦撞到被害人，亦屬合理。
  4.被害人乙○○○於原審審理時雖證稱：於事故發生後其有盡
    力的大聲喊叫，看看被告會不會停下來等語，惟依北港分局
    員警蔡豐守所做之職務報告書（警卷第十八、十九頁），警
    員蔡豐守於前往現場處理、拍照、繪圖並詢問附近攤販，都
    說無人看見肇事之車輛等情，而經本院函囑雲林縣警察局北
    港分局查詢結果，亦查無報案人之相關資料，事故發生當時
    附近攤販及路人，亦無人看見事發經過（見本院卷第三三頁
    ）。是被害人遭擦撞倒地後縱曾大聲呼叫，惟被告既係駕駛
    大貨車於日間行駛於馬路上，其貨車之引擎聲及震動本較一
    般小客車汽車為大，於道路上及其周邊另有其他人車之噪音
    ，自難期待其必能能聽聞被害人之呼叫聲，故亦不得以被害
    人證述稱其曾大聲呼叫，即遽認被告已察覺肇事因而逃逸。
  (四)綜據上述各情，被告就此部分所為辯解尚非不足採信，公訴
    人所提證據之證明力尚未達於使本院確信起訴之犯罪事實為
    真實程度，無從說服本院以形成被告此部分有罪之心證，被
    告此部分被訴犯罪既均不能證明，自應諭知無罪。原審因認
    被告被訴肇事逃逸罪嫌不能證明，而諭知無罪之判決，自無
    不合。檢察官上訴指摘原判決此部分不當，為無理由，應予
    駁回。
據上論結，應依刑事訴訟法第三百六十九條第一項前段、第三百
六十四條、第二百九十九條第一項前段、第三百條、第三百六十
八條，刑法第二條第一項前段、第二百八十四條第二項前段、修
正前刑法第四十一條第一項前段，罰金罰鍰提高標準條例第一條
前段、廢止前罰金罰鍰提高標準條例第二條，判決如主文。
本案經檢察官范文豪到庭執行職務。
中　　華　　民　　國　　96　　年　　6 　　月　　20　　日
                  刑事第六庭    審判長法　官  蔡崇義
                                      法　官  曾文欣
                                      法　官  杭起鶴
以上正本證明與原本無異。
肇事遺棄罪部分，檢察官如不服本判決應於收受本判決後十日內
向本院提出上訴書，其未敘述上訴理由者並得於提起上訴後十日
內向本院補提理由書。
業務過失傷害罪部分，不得上訴。
　　　　　　　　　　　　　　　　　　　書記官  魏安里
中　　華　　民　　國　　96　　年　　6 　　月　　20　　日
附錄法條：中華民國刑法第284條第2項：
從事業務之人，因業務上之過失傷害人者，處一年以下有期徒刑
、拘役或一千元以下罰金，致重傷者，處三年以下有期徒刑、拘
役或二千元以下罰金。
